臺灣雲林地方法院民事判決　　　　　　　 95年度訴字第559號
原　　　告　庚○○
被　　　告　財政部國有財產局
法定代理人　戊○○
訴訟代理人　己○○
被　　　告　丙○○
　　　　　　丁○○
　　　　　　甲○○
　　　　　　乙○○
　　　　　　　　　　　　樓
上列當事人間確認通行權存在事件，於中華民國96年6 月5 日言
詞辯論終結，本院判決如下：
    主  文
確認原告所有坐落雲林縣麥寮鄉○○段三八五地號土地，對於被
告財政部國有財產局所管理，由被告丙○○所承租坐落雲林縣麥
寮鄉○○段三八六之五地號土地，及由被告丁○○、甲○○、乙○○所承租坐落雲林縣麥寮鄉○○段七六０之五０地號土地，其
上如附圖一386-A 、760-B 所示之位置及面積0.001309公頃、
0.002152公頃有通行權，並得開設三公尺寬之道路。
訴訟費用新台幣壹萬陸仟肆佰貳拾元由原告負擔。
    事  實  及  理  由
壹、程序方面：
一、被告丙○○未於最後言詞辯論期日到場，核無民事訴訟法第
    386 條各款所列情形，爰依原告聲請，由其一造辯論而為判
    決。
二、按訴狀送達後，原告不得將原訴變更或追加他訴，但請求之
    基礎事實同一或該訴訟標的對於數人必須合一確定時，追加
    其原非當事人之人為當事人者不在此限，民事訴訟法第255
    條第1 項第2 、5 款分別定有明文。經查：本件原告起訴時
    原以財政部國有財產局台灣中區辦事處雲林分處、丙○○、
    許胡為被告，於訴訟進行中知悉許胡已於起訴前死亡，即將
    許胡部分變更為許林珍、丁○○、乙○○、甲○○、李許玉
    卿、許玉花，嗣因原告所請求通行之土地其承租人由許胡變
    更為丁○○、甲○○、乙○○，原告乃撤回對於許林珍、李
    許玉卿、許玉花之請求，其變更前後所請求之基礎事實均同
    一，且核屬該訴訟標的對於數人必須合一確定時，追加其原
    非當事人之人為當事人，應屬合法，先予敘明。
貳、實體方面：
一、原告起訴主張：
    坐落雲林縣麥寮鄉○○段385 地號土地（下稱系爭385 地號
    土地），為原告所有，現供大貨車及拖車停車使用，該土地
    四周均為他人土地，而與公路無適宜之聯絡，致不能為通常
    使用，而須通行被告財政部國有財產局所管理、現由被告丙○○所承租之同段386 之5 地號土地（下稱系爭386 之5 地
    號土地），及由被告丁○○、甲○○、乙○○所承租之同段
    760 之50地號土地（下稱系爭760 之50地號土地）以至公路
    ，且該通行方法為對周圍地損害最少之處所及方法。然被告
    均不同意原告通行，是原告本於民法第787 條之規定，提起
    本件訴訟。並聲明：(一)確認原告所有坐落雲林縣麥寮鄉○○
    段385 地號土地，對於被告財政部國有財產局所管理，由被
    告丙○○所承租坐落雲林縣麥寮鄉○○段386 之5 地號土地
    ，及由被告丁○○、甲○○、乙○○所承租坐落雲林縣麥寮
    鄉○○段760之50地號土地，其上如附圖二386-A 、760- B
    所示之位置及面積有通行權，並得開設5 公尺寬之道路。(二)
    訴訟費用由被告負擔。
二、被告之抗辯：
  (一)被告財政部國有財產局部分：系爭土地已出租予其餘被告，
    承租人有土地之使用權，被告財政部國有財產局並無提供原
    告使用土地之義務。並聲明：原告之訴駁回。訴訟費用
    由原告負擔。
  (二)被告丁○○部分：同意原告通行，但是原告所請求通行之土
    地過寬，應以3 公尺之寬度為適當。並聲明：原告之訴駁
    回。訴訟費用由原告負擔。
  (三)被告甲○○部分：原告可以經由其他土地通行至公路，且農
    用機具只須通行3 米道路即足夠使用，原告土地為養殖用地
    ，現在供拖板車停車場使用，不符合土地之使用目的，道路
    也因拖板車經過而遭破壞。並聲明：原告之訴駁回。訴
    訟費用由原告負擔。
  (四)被告乙○○部分：原告可以經由其他土地通行至公路，且於
    取得系爭385 地號土地之所有權時，應已知悉該土地為袋地
    ，另被告之父親許胡已承租系爭760 之50地號土地40餘年，
    系爭袋地原亦非供停車場使用，原告請求通行，實無理由。
    並聲明：原告之訴駁回。訴訟費用由原告負擔。
  (五)被告丙○○未於言詞辯論期日到場，亦未以書狀表示任何意
    見。
三、得心證之理由：
  (一)按確認之訴，非有即受確認判決之法律上利益者，不得提起
    。所謂即受確認判決之法律上利益，係指法律關係之存否不
    明確，而當事人主觀上認其在法律上之地位，有不安之狀態
    存在，且此種不安之狀態，能以確認判決將之除去者而言；
    又法律關係之存否不明確，致當事人在私法上之地位有受侵
    害之危險，而此危險得以確認判決除去之者，即得依民事訴
    訟法第247 條之規定，提起確認之訴，最高法院著有52年度
    台上字第1240號、52年度台上字第1922號判例可循。本件原
    告主張其所有坐落雲林縣麥寮鄉○○段385 地號土地，因與
    公路無適宜之聯絡，有通行鄰地即被告財政部國有財產局所
    管理，由被告丙○○所承租如附圖2 所示386-A 部分土地及
    由被告丁○○、甲○○、乙○○所承租如附圖2 所示760-B
    部分土地，以通行至公路必要，然為被告所拒，則就原告得
    否通行該土地及通行範圍如何，其主觀上之法律上地位，確
    有不安之狀態存在，因此，原告據此提起確認之訴，應認有
    即受確認判決之法律上利益，先予敘明。
  (二)原告主張坐落於雲林縣麥寮鄉○○段385 地號土地為其所有
    ，同段386 之5 地號、760 之50地號土地為被告財政部國有
    財產局所管理，386 之5 地號土地由被告丙○○所承租，76
    0 之50地號土地現由被告丁○○、甲○○、乙○○所承租之
    事實，業據其提出土地登記謄本、地籍圖謄本、國有養地租
    賃契約書為證，並經本院北港簡易庭法官勘驗現場查明屬實
    ，有本院勘驗筆錄、現場照片附卷可稽，且為兩造所不爭執
    ，堪信為真實。原告另主張其所有上開土地因與公路無適宜
    之聯絡，而無法有效利用土地，請求通行系爭386 之5 地號
    土地及760 之50地號土地，被告則以前開情詞置辯。是本件
    兩造之爭點在於：
  原告所有之系爭385 地號土地，對於系爭386 之5 地號土地
    及760 之50地號土地是否有通行權存在？
  如原告得通行系爭386 之5 地號土地及760 之50地號土地，
    則通行必要之範圍為何？
  (三)原告所有之系爭385 地號土地，對於系爭386 之5 地號土地
    及760 之50地號土地是否有通行權存在？
    按袋地所有人之通行權，應於通行必要範圍內，擇其周圍地
    損害最少之處所及方法為之。民法第787 條第2 項定有明文
    。被告乙○○、甲○○雖抗辯系爭385 地號土地，可以經由
    其他土地以至公路云云，然查：依地籍圖謄本所示，與系爭
    385 地號土地相距最近之公路乃同段760 之52地號土地，而
    385 地號土地至該公路最短之距離乃經由系爭386 之5 地號
    、760 之50地號土地通行，此亦經本院北港簡易庭法官勘驗
    現場查明屬實，是原告土地經由系爭386 之5 地號、760 之
    50地號土地通行，對於原告及周圍土地之所有人而言，均屬
    損害最少之處所及方法，而應有通行權存在。是被告上開抗
    辯，應不足採。
  (四)原告通行系爭386 之5 地號土地及760 之50地號土地必要之
    範圍為何？
  次按，相鄰關係乃基於利益衡量之原理而設，依誠信原則，
    土地所有人不能因求自己之最大便利，致對相鄰土地所有人
    造成逾越必要程度之損害，又鄰地通行權為鄰地所有權之擴
    張，其目的在解決與公路無適宜聯絡之土地之通行問題，是
    該通行權之範圍，於具備必要性程度外，應選擇對周圍地損
    害最少之處所及方法為之，準此，主張通行權時除應考量必
    要性、法之目的性外，尚需慮及比例性原則。
  系爭385 地號土地地目為旱，屬一般農業區之養殖用地，此
    有土地登記謄本在卷可參，而一般農用之農耕曳引機、搬運
    車之寬度多未超過2.5 公尺，縱為搬運養殖魚類之貨車，其
    寬度亦於2.5 公尺以內，且使用系爭土地者僅原告，是本院
    認為原告主張通行及舖設道路之寬度以3 公尺，即已符合在
    原告使用土地必要之前提下對於被告造成損害最小之範圍。
    至於原告主張系爭385 地號土地現供大貨車及拖車停車使用
    ，是為方便大型車輛出入，通行之寬度應為5 公尺云云，然
    系爭385 地號既為農地，本院於考量該袋地所須通行之範圍
    即須以供農業使用為前提，且原告於購買系爭土地時，既已
    知該土地所受之限制，其變更土地使用目的所造成之額外負
    擔，即應自行承受，而不得因求自己之便利，反責由被告承
    擔所生之不利益。是原告主張通行之寬度為5 公尺，已逾越
    其使用之必要限制，為無理由。
  (五)綜上所述，原告所有系爭385 地號土地既為袋地，與公路並
    無適宜之聯絡，致無法為農地通常之使用，其有通行被告財
    政部國有財產局所管理、被告丙○○及許世榮、甲○○、甲○○所承租土地之必要。本院斟酌兩造土地之位置、面積、
    法律上使用目的及被告意見，認原告通行如附圖1 所示386-
    A 、760-B 部分土地，對被告及周圍土地之所有人而言，均
    為損害最少之處所及方法，原告請求確認此部分有通行權，
    並得開設道路，為有理由，應予准許。逾此範圍之請求，為
    無理由，應予駁回。
  (六)本件原告雖部分勝訴，然因被告同意原告通行3 公尺範圍內
    之土地，是本件訴訟費用16,420元（包括裁判費11,395元、
    原告支出之測量費3,425 元、被告丁○○支出之測量費1,60
    0 元）應全部由原告負擔。
四、本件判決之基礎已臻明確，兩造其餘之攻擊防禦方法及舉證
    ，核與判決結果無影響，爰不一一審酌，併此敘明。
五、訴訟費用負擔之依據：民事訴訟法第79條。
中　　華　　民　　國　　96　　年　　6 　　月　　20  　日
                  民事第二庭
                          法  官　吳錦佳
以上為正本係照原本作成。
如對本判決上訴，須於判決送達後20日之不變期間內，向本院提
出上訴狀。
中　　華　　民　　國　　96　　年　　6 　　月　　20  　日
　　　　　　　　　　　　　書記官  林美鳳
